【裁判字號】    98,台上,2255
【裁判日期】    980423
【裁判案由】    公共危險等罪
【裁判全文】
最高法院刑事判決            九十八年度台上字第二二五五號
上  訴  人  台灣高等法院檢察署檢察官
被      告  甲○○
上列上訴人因被告公共危險等罪案件，不服台灣高等法院中華民
國九十八年一月二十一日第二審更審判決（九十七年度交上更(一)
字第十二號，起訴案號：台灣板橋地方法院檢察署九十一年度偵
字第一一六七九號），提起上訴，本院判決如下：
    主  文
上訴駁回。
    理  由
按刑事訴訟法第三百七十七條規定，上訴於第三審法院，非以判
決違背法令為理由，不得為之。是提起第三審上訴，應以原判決
違背法令為理由，係屬法定要件。如果上訴理由書狀並未依據卷
內訴訟資料，具體指摘原判決不適用何種法則或如何適用不當，
或所指摘原判決違法情事，顯與法律規定得為第三審上訴理由之
違法情形，不相適合時，均應認其上訴為違背法律上之程式，予
以駁回。又檢察官就被告犯罪事實，應負舉證責任，並指出證明
之方法，為刑事訴訟法第一百六十一條所明定。因此，檢察官對
於起訴之犯罪事實，應負實質之舉證責任。倘其所提出之證據，
不足為被告有罪之積極證明，或其闡明之證明方法，無從說服法
院形成被告有罪之心證，基於無罪推定之原則，自應為被告無罪
之諭知。而認定犯罪事實所憑之證據，無論直接或間接證據，其
為訴訟上之證明，須於通常一般之人均不致有所懷疑，而得確信
其為真實之程度者，始得據為有罪之認定，倘其證明尚未達到此
一程度，而有合理之懷疑存在時，事實審法院復已就其心證上理
由予以闡述，敘明其如何無從為有罪之確信，因而為無罪之判決
，尚不得任意指為違法。原判決以公訴意旨略稱：被告甲○○為
七鎰實業有限公司之送貨員，係從事駕駛業務之人，於民國九十
一年一月二十五日十八時二十五分許，駕駛Ｐ９─８５７３號自
用小貨車，沿台北縣泰山鄉○○○路往林口鄉方向行駛，於行經
該路三十四之一號前，適同方向之被害人潘才駒騎乘後載孫于涵
之ＢＣＨ─８０９號機車，欲加速超越在前由陳金山（經判決無
罪確定）駕駛之９Ｒ─９４８號營業大貨車，被告猶貿然超越道
路雙黃線加速超越被害人之機車及陳金山所駕之大貨車，旋因對
向來車，為圖閃避，逕自切入右側車道，致右側車身擦撞被害人
之機車，被害人連人帶車向右側滑倒，不慎滑入前揭大貨車下，
身體受有多處傷害。被告肇事後，不思停車救援，反而加速往林
口方向逃逸。被害人則經送醫急救，終因傷重延至同年月二十七
日不治死亡。因認被告涉有刑法第一百八十五條之四之肇事逃逸
罪嫌及同法第二百七十六條第二項之業務過失致人於死罪嫌云云
。經審理結果，以公訴人認被告涉犯前揭罪嫌，係以證人孫于涵
指證：被告所駕駛之Ｐ９─８５７３號藍色自用小貨車，即係擦
撞被害人機車之小貨車；證人即大貨車司機陳金山亦證稱：被害
人係遭同向另一藍色自用小貨車擦撞倒地；台灣省車輛行車事故
覆議委員會鑑定本案係小貨車未保持安全間隔擦撞機車衍生連環
肇事；及事故現場監視器翻拍肇事車輛照片及附近路口攝得疑似
肇事車輛照片為主要論據。然查：被告堅詞否認有何業務過失致
人於死及肇事逃逸之犯行，辯稱其雖於九十一年一月二十五日下
午五時五十四分，有駕駛前述小貨車行經台北縣泰山鄉○○路、
黎明路口，返回其位於黎明路黎頭窠七號Ｂ棟家中，然於車禍發
生當時（即同日十八時二十五分許），並未駕車行經肇事地點，
亦無與被害人機車擦撞之情事。而本案卷附監視錄影設備拍得與
被告Ｐ９─８５７３號小貨車有關之影像，僅顯示被告有駕駛前
揭小貨車，於九十一年一月二十五日十七時五十四分曾由泰林路
往黎明路方向行駛。另於十八時二十四分五十三秒，則拍得一無
法辨識車旁字體且無法得見車號之藍色小貨車行經前揭路口往橫
窠雅路方向駛去。而承辦員警曾英偉並證陳：錄影帶照片中被告
小貨車是要從泰林路轉往黎明路方向，並不是往肇事之橫窠雅路
；黎明路不能往橫窠雅路，需再折返。泰林路、黎明路口與泰林
路、橫窠雅路口相距約五十公尺，距肇事地點約有一、二公里。
其檢視錄影帶至十八時五十分左右，均未見其他同型車輛經過（
見第一審卷第一三０至一三四頁）等情，僅可證明被告於是日十
七時五十四分許，有駕駛前揭小貨車行經泰林路與黎明路交叉路
口，然並不足以引伸認定被告於車禍發生之十八時二十五分許，
有駕車行經肇事路段，是被告所辯其於同日下午五時五十四分，
有駕車行經泰林路、黎明路口，返回其位於台北縣泰山鄉○○路
黎頭窠七號Ｂ棟家中，並未行經肇事路段等語，即與錄影行向相
符。又證人孫于涵於警詢時，原稱僅記得肇事之小貨車為藍色車
身，其餘特徵、車牌等均未看到。（見影印偵查卷(一)第十一頁）
。嗣經警陪同查看警方尋獲之被告車輛後即指稱：回想當時有看
到七什麼實業，還記得肇事自小貨車車尾有一條白鐵色護條，該
護條與今日所看到的一樣等語（見同上卷第十四頁）等語。然於
檢察官偵查中又稱：「（車禍時小貨車尚有何特別之處？）我沒
有注意到。」「（警詢時妳稱小貨車旁有噴漆？）很久了，不清
楚了。」「（妳指認的那台與撞妳的那台有何不同？）很近似，
右前方保險桿部分有點和平常車不同，沒辦法明確指出。」（見
同上卷第七０頁）。於第一審審理時則證稱：「在警詢時是因為
警方帶我去被告家指認，因為有白色護條及『七』什麼『實業』
的字，所以才認為是肇事車輛。」等語（見第一審卷第七三頁）
。前後所述，並不相符。而曾英偉證稱：孫于涵初始僅稱肇事為
藍色小貨車，未描述該小貨車之特徵，嗣因被害人死亡，改列刑
案後，其調閱監視錄影帶，過濾上山藍色的自小貨車，孫于涵係
於見該車車身有「七Ｘ實業」後，經回想，才想到有「七Ｘ實業
」。孫于涵是在二月四日找到被告車輛後，再製作二月四日、五
日二次筆錄（見第一審卷第一三四頁）等情。就肇事自小貨車之
特徵，孫于涵因於瞬間遭自小貨車從後擦撞倒地，除知係藍色自
用小貨車外，餘有關車號、車輛特徵均未及注意，且未受外在因
素影響，故於案發初始之證述，應與事實較為貼近。嗣因警員以
尋獲疑似肇事車輛為由，帶同前往指認，孫女或因先入為主認警
方已尋獲肇事車輛，復又親見該車輛側身有「七鎰實業」之噴漆
後，再為指證肇事車輛有「七Ｘ實業」之特徵，顯係其印象、認
知均已受植入污染，則所為指證該小貨車為肇事車輛云云，即不
能遽信。另依陳金山及坐於大貨車駕駛座旁之劉金妹證言，肇事
車輛上所載物品為類似工地之用具物品及固定鋼筋之四角鋼筋圈
、車輛為約三‧五噸貨車、八成新、及後車廂外層有包一層白鐵
等特徵，與被告駕駛上開自小貨車從事載送塑膠製品之內容並不
相同，且觀之卷附照片可見上開自小貨車已屬老舊，車身可見鏽
蝕痕跡，車輛為二‧六噸，且車廂無白鐵護欄等，均與陳金山、
劉金妹所證肇事車輛不相符合。至被告所駕駛之自用小貨車之左
前車頭固有方向燈破損及保險桿掉漆之情形，但依本案車禍之發
生情形，係肇事藍色貨車右側車頭或車身部位與被害人機車發生
擦撞，則被告車輛前揭左前車頭、方向燈與保險桿之毀損，應與
本案肇事無關。且證人林懋昌亦到庭結證於九十一年一月二十三
日有與被告車輛在五股工業區內發生擦撞，並與被告約於同年月
二十五日下午五時三十分至六時間之下班時間，至五股五工六路
台鳳工廠洽商修車事宜，當日被告與另一人遲到半小時至一小時
左右，嗣因台鳳工資較貴，未交予台鳳修理等情，並提出和解書
一紙為證。雖林懋昌就洽談和解當日，被告是否亦駕駛上開自小
貨車前往？或確定於下午六時二十五分許，被告已到場而得為其
不在場證明？已因相隔多日，記憶模糊及因無關賠償，而未特加
注意，然被告車輛既於同日下午五時五十四分許，途經黎明路、
泰林路口返回其前揭住處，若於當日下午六時許，自其住處出發
前往林懋昌任職之五股五工二路工廠，或五工六路之台鳳工廠，
其行車動線均應於黎明路與泰林路二段交岔路口改往五股方向行
駛，方屬正辦，應不致有於黎明路與泰林路二段改往林口之方向
行駛而行經肇事地點之情形。況如前所述，黎明路與泰林路二段
交岔路口當日僅於下午五時五十四分拍攝被告從泰林路左轉黎明
路，往其住處方向行駛，其後即未再有被告從住處駕駛上開自小
貨車行經該黎明路與泰林路二段交岔路口之監視器翻拍照片，是
亦無從以證人林懋昌證稱是日晚間有與被告在外洽商，即認被告
有再駕駛前開車輛行經肇事地點，並於肇事後逃逸之犯行。至警
方於被害人機車左邊把手位置、左側後視鏡上採集之藍色油漆與
被告自小貨車上所採集之藍色油漆送鑑定結果，因市售車輛之油
漆係大量生產商品，同廠牌、同批次之同顏色車輛即可能多達上
百輛，致油漆類證物係屬類化性證物，無法有效個化比鑑。而本
件採自死者機車上之可疑外來藍色油漆均極微量，無法以熱裂解
氣相層析質譜分析法分析該種類樹脂之單體成分、其他相關組成
成分及確切相對含量，故無法確認該二部車輛之各成分組成及相
對含量是否相似。至以掃瞄式電子顯微鏡Ｘ射線能譜分析法及紅
外線光譜分析法分析，被害人機車之藍色油漆所含成分並非均勻
分布，編號一、三所呈現三種圖譜型態，僅其中一種與涉案自小
貨車本身車體藍色油漆之圖譜型態相似；編號二僅呈現一種圖譜
型態，並與涉案自小貨車之藍色油漆均不相似，故無法研判二車
藍色油漆之關聯性。有內政部警政署刑事警察局鑑驗通知書及該
局九十三年八月三十日復函各一件在卷可按（見同上偵查卷第四
十八至五十三頁、第一審卷第九十九頁）。是亦無法以自被害人
機車採集得與被告貨車相似之藍色油漆，即認被告上開小貨車即
為肇事車輛。另卷附之中央警察大學鑑定書（台灣板橋地方法院
檢察署九十三年度偵續字第一二二號陳金山業務過失致人於死案
件由檢察官囑託鑑定），係以被告車輛經過肇事地點為前提所為
之鑑定，依監視器資料確無法確定被告車輛有經肇事地點，亦經
鑑定人趙崇仁於原審結證明確（見原審卷(一)第四一頁正反面），
是其鑑定之基礎已有瑕疵，鑑定結果自無足採。被告經法務部調
查局測謊結果：對沒有駕車經過事故現場及沒有駕車與被害人騎
乘之機車發生擦撞等問題，均無情緒波動反應，研判並未說謊，
亦有該局測謊報告書可稽（見第一審卷第四０頁），亦可佐證被
告所辯非虛。自難憑檢察官所舉前揭事證，即認被告有業務過失
致人於死及肇事逃逸犯行。此外，檢察官迄無法舉證使法院獲得
被告有前述犯行之心證，因認被告之犯罪不能證明，維持第一審
諭知被告無罪之判決，駁回檢察官在第二審之上訴，已詳敘其綜
合證據調查之結果，無從為被告有罪確信之心證理由，所為論斷
俱有卷內證據資料足憑，核與經驗法則及論理法則並無違背，亦
無所指理由矛盾、理由不備及證據未予調查之違法情形存在。又
被害人死亡後，承辦員警曾英偉即調取車禍現場附近監視錄影系
統查證，自車禍發生前，有效運作之監視錄影設備調得如其製作
勘察報告所附於黎明路、自強及泰林路口；泰林路二段及橫窠雅
路之相關車輛錄影資料，並繪圖附卷，惟嗣除翻拍如附於同上偵
查卷(一)第五六、五七頁（見影印卷第四０、四一頁）及第一審卷
第一五五、一五六頁等照片外，因該九十一年一月二十五日十七
時五十四分黎明路與泰林路口、同日十八時二十五分泰林路與橫
窠雅路交岔路口之監視錄影帶並未保留而無法提供，有台北縣政
府警察局新莊分局復函可按（見第一審卷第一四七頁），另證人
即台北縣刑警大隊警員林榮志則證稱：曾將該錄影帶分別送請中
央警察大學、法務部調查局分析，均無法解析出可疑肇事車輛之
車號，嗣分駐所警員欲取回予義警解析，將錄影帶取走後即遺失
等情（見上訴卷第一四０頁）。是被告於案發當日下午五時五十
四分行經泰山鄉○○路與黎明路交岔路口後，有無中途停頓、折
返而改走橫窠雅路？原審無從調取該監視錄影帶再為調查，尚不
能指為違法。上訴意旨，對於原判決究竟如何違背法令，並非依
據卷內資料為具體指摘，徒執己見，對於原審採證認事之職權行
使，任意爭執，自非適法之第三審上訴理由，其上訴違背法律上
之程式，應予駁回。
據上論結，應依刑事訴訟法第三百九十五條前段，判決如主文。
中    華    民    國  九十八  年    四    月  二十三  日
                      最高法院刑事第十一庭
                          審判長法官  石  木  欽
                                法官  洪  佳  濱
                                法官  韓  金  秀
                                法官  呂  丹  玉
                                法官  段  景  榕
      本件正本證明與原本無異
                                      書  記  官
中    華    民    國  九十八  年    四    月  二十七  日
                                                      Ｅ


司法院資訊處製作；財團法人民間司法改革基金會備份。
